【裁判字號】    96,上訴,2142
【裁判日期】    970128
【裁判案由】    強盜等
【裁判全文】
臺灣高等法院刑事判決                96年度上訴字第2142號
上  訴  人
即  被  告  乙○○
選任辯護人  陳德聰律師
上  訴  人
即  被  告  甲○○
                      )
選任辯護人  張藝騰律師
上列上訴人等因強盜等案件，不服臺灣板橋地方法院95年度訴字
第4004號，中華民國96年4月10日第一審判決（起訴案號：臺灣
板橋地方法院檢察署95年度偵字第26888號），提起上訴，本院
判決如下：
    主  文
乙○○共同搶奪，處有期徒刑貳年拾月；又傷害人之身體，處有
期徒刑月。應執行有期徒刑年。
甲○○共同搶奪，累犯，處有期徒刑貳年拾月；又傷害人之身體
，累犯，處有期徒刑月。應執行有期徒刑年。
    事  實
一、甲○○前於民國93年間，因毒品案件，經國防部南部地方軍
    事法院於93年6月24日以93年和審字第225號判處有期徒刑10
    月，並於93年7月12日確定，而於94年3月24日縮刑期滿執行
    完畢。
二、乙○○、甲○○因缺錢花用，共同於95年11月13日下午3時
    許，在臺北縣新莊市○○路、化成路口，見嚴瑞杉所有車號
    GHJ- 079號之重型機車（價值約新臺幣《下同》5千元）停
    放在該處，遂由甲○○在旁把風，乙○○持其所有機車鑰匙
    啟動上開機車電門，竊得上開重型機車一部（2人竊盜部分
    撤回上訴，業經原審各處拘役50日確定）。乙○○、甲○○
    竊得上開機車後，即共同另行基於搶奪他人財物之犯意聯絡
    ，由乙○○騎乘上開機車搭載甲○○，沿臺北縣新莊市街道
    尋找下手目標，嗣於同（13）日下午4時30分許，行經臺北
    縣新莊市○○街69號前，因見丙○○手提白色手提包站立路
    旁有機可乘，即由乙○○騎乘上開機車自後方接近丙○○，
    並由甲○○自後方趁人不備搶奪丙○○女用白色手提包1個
    （內有小皮包2個、丙○○國民身分證1張、現金2700百元、
    新莊農會禮券300元、7-11(icash)卡1張《起訴書漏載此
    icash 卡》），得手後騎乘上開機車逃逸，因丙○○驚叫，
    其夫丁○○立即騎乘機車追趕，一路追至臺北縣新莊市○○
    路、大觀路口時，乙○○、甲○○因被停等紅燈之車輛堵住
    而為丁○○追上攔阻，乙○○先向丁○○求饒，表示因家人
    住院才行搶，請丁○○放過其2人等語，惟丁○○拒絕並隨
    即抓住乙○○外套，乙○○遂與丁○○發生拉扯，丁○○扯
    下乙○○外套，並將乙○○推倒，甲○○見狀欲逃離現場，
    亦遭丁○○伸手抓住外套，甲○○為圖掙脫遂與丁○○發生
    拉扯，丁○○亦扯下甲○○外套，並為避免甲○○逃逸，隨
    即抓住甲○○褲子皮帶，將甲○○壓制在地，以手勒住甲○○脖子，乙○○本欲趁隙逃離，因甲○○向其呼救遂又返回
    ，乙○○、甲○○即共同基於傷害之犯意聯絡，乙○○、甲○○均徒手毆打丁○○手部，試圖鬆開丁○○勒住甲○○脖
    子的手，致丁○○因而受有右手擦傷（1X1公分）、右手第3
    、4手指擦傷（1X1公分）等傷害。嗣因警據報前來而當場查
    獲。
三、案經丙○○、丁○○訴由臺北縣政府警察局新莊分局移送臺
    灣板橋地方法院檢察署檢察官偵查起訴。
    理  由
壹、程序方面：
一、上訴人即被告乙○○、甲○○於警詢、偵訊時之供述，敘及
    個人之犯罪情節之部分，為被告本人之陳述，無傳聞法則之
    適用，具有證據能力；敘及共同被告之部分，則屬被告本人
    以外之人於審判外之陳述，並無刑事訴訟法第159條之1至第
    159條之5之例外情形，且未經具結，不得為本件之證據。
二、證人即告訴人丁○○於警詢、偵查中之證述，被告2人之辯
    護人於本院96年12月27日準備程序時已同意作為證據（見本
    院卷第176頁），被告2人及辯護人並於本院審判程序時均表
    示無意見（見本院卷第201頁反面）；證人即告訴人丙○○
    於警詢所述，被告2人、辯護人均未於言詞辯論終結前聲明
    異議，依刑事訴訟法第159條之5第2項、第1項規定，均視為
    同意作為證據，且經本院審酌證人丁○○偵訊時所為之證述
    ，業經具結，並上揭證人於警詢、偵訊筆錄作成之情況，當
    時距案發時間較短，較不易匿飾串證，且係出於自由意志，
    又無證明力顯然過低等情形，認均適當，應皆有證據能力。
貳、實體部分：
一、訊據被告乙○○、甲○○固坦承有於上開時地搶奪丙○○財
    物，及遭丁○○追捕之事實，惟被告2人均否認有準強盜犯
    行，被告丁○○辯稱：伊並沒有要逃跑，只是要拉開丁○○
    勒住甲○○的手，才拉扯丁○○的手云云；被告甲○○辯稱
    ：伊被丁○○抓住時，並沒有要逃走，是丁○○勒伊脖子太
    緊，伊要丁○○先放開伊，才與丁○○拉扯云云。經查：
  (一)前揭搶奪之事實，業據被告乙○○、甲○○均坦承不諱（見
    偵卷第28、29頁、第68、69頁、第80、81頁、原審卷第12頁
    、第60頁、第62頁、第83至85頁、第192頁），核與證人丙○○於警詢中就上揭時地遭搶奪過程、證人丁○○於警詢及
    偵、審中關於其妻丙○○於上揭時地遭搶奪過程證述情節相
    符（見偵卷第36至38頁、第85頁、原審卷第172至173頁），
    並有查獲現場照片2幀附卷可稽（見偵卷第49頁），且被告
    乙○○、甲○○為警查獲時，亦有上開丙○○遭搶之皮包扣
    案可資佐證，此有臺北縣政府警察局新莊分局扣押物品目錄
    表附卷足參（見偵卷第13頁），而上開皮包，已由丙○○領
    回，亦有丙○○所出具之贓物認領保管單一紙在卷可憑（見
    偵卷第45頁），足徵被告乙○○、甲○○前開搶奪之自白核
    與事實相符，應堪採信。
  (二)被告乙○○、甲○○於前揭時、地騎乘車號GHJ-079 號重型
    機車搶奪丙○○之皮包後，即騎乘該車逃離，為丁○○騎車
    自後追趕至臺北縣新莊市○○路與大觀路口時，因遇紅燈而
    被丁○○追上，2人先後被丁○○抓住衣服，並均與丁○○
    發生拉扯，被告甲○○並為丁○○壓制在地，2人為使丁○○放開被告甲○○，遂均出手毆打丁○○手部，致丁○○受
    有右手擦傷1×1公分及右手第3及第4手指1×1公分擦傷等情
    ，業據證人丁○○於警詢證稱：伊太太皮包被搶後，歹徒往
    新莊市○○路三重市方向逃逸，伊即騎車從後追趕，於新莊
    市○○路與大觀街口時將該2名歹徒攔下，該2名歹徒即下車
    毆打伊，伊當時見到伊太太的皮包在甲○○手上，伊想拿回
    皮包，該2名歹徒對伊說他們缺錢花用，要伊放他們一馬，
    該2名歹徒繼續拿安全帽對伊毆打，致伊雙手受傷（見偵卷
    第40頁）。於偵訊時證稱：伊當時與丙○○在路邊修機車，
    一時沒注意，丙○○東西就被搶走了，伊看到1台機車載2人
    ，由後面的人下手，伊就騎車一直追，後來追到一紅燈，他
    們車被堵在中間，伊就下車抓到騎機車的乙○○，後面的甲○○跳車要跑走，伊就先把乙○○衣服抓住，他有跟伊扭打
    ，並拿安全帽打伊，後來他掙脫掉，伊就抓到甲○○，甲○○也被伊抓到外套脫掉，他並用拳頭揮我臉，伊就把甲○○
    壓在地上，乙○○本來已經跑走又被甲○○叫回來，用手及
    安全帽打伊身體跟手，伊手有受傷等語（見偵卷第85頁）。
    於原審證稱：伊騎車去追他們，追到後，乙○○就向伊求情
    ，說他家人住院，可不可以放他走，伊說不行，乙○○就與
    伊拉扯，拉扯間，伊把乙○○的外套扯掉，並將乙○○推倒
    ，伊又抓住甲○○，甲○○也有掙脫、拉扯，所以甲○○的
    外套、上衣也被伊扯掉。之後伊就抓著甲○○褲子的皮帶那
    邊，並將他壓在地上，乙○○那時已逃跑到紅綠燈路口，但
    聽到甲○○求救聲，乙○○就回頭將安全帽脫下來，伊當時
    以為他會用安全帽打伊，但是沒有，伊跟他們2人說要跑只
    能跑1人，因伊以雙手勒住甲○○的脖子，乙○○就要拉開
    伊手去救甲○○，但是伊手沒有被他掙脫掉，故乙○○就打
    伊手，後來旁邊捷運施工的工人走過來，問發生什麼事情，
    伊跟工人說因為他們搶伊太太皮包，工人就叫伊放開甲○○
    ，說他們會看住甲○○不讓他跑。乙○○看到有4、5個工人
    過來，他就想說已經跑不掉了，因為當時工人已經抓住甲○○了，伊當時心想乙○○也已經跑不掉了，後來約過了10分
    鐘，警察就來到現場等語（見原審卷第173至177頁）。丁○○就其追趕攔阻被告2人後，被告2人均要逃逸，惟被告甲○○被其抓住，被告乙○○本已逃離現場，係因甲○○出聲求
    救，方又返回，及被告2人有與其拉扯，被告乙○○更毆打
    其手等諸節，歷次所述內容皆大致相符，且丁○○與被告2
    人並不相識（見偵卷第40頁），丁○○當無攀誣構被告之必
    要，復有新泰綜合醫院於95年11月13日出具之診斷證明書1
    紙附卷可稽（見偵卷第47頁）應認丁○○上揭所述係屬實在
    。辯護人雖主張丁○○於警詢、偵訊均稱：伊抓住被告2人
    時，被告乙○○用安全帽打伊手及身體，甲○○用拳頭揮伊
    臉，之後2人又用手及安全帽打其手及身體，嗣於原審則改
    稱：伊抓住被告2人時，被告2人均有拉扯，乙○○沒有用安
    全帽打伊，但有用手打伊，甲○○沒有打伊，前後供述互有
    矛盾云云，惟證人就同一事實之多次陳述縱稍有差異，此或
    細節未交代清楚，或描述用語不同，省略片段情節，或紀錄
    之詳簡有異所致，且證人所為之供述，縱有一部不實，而其
    他部分經法院認為真實時，該部分之證言，仍非不可採為證
    據。丁○○雖於警詢及偵訊時稱被告2人有用安全帽打其身
    體及手、甲○○用拳頭揮其臉，惟細繹其傷勢係「擦傷」，
    而非安全帽所造成之「瘀傷」，且受傷部位係「右手」及「
    右手指」，並非在「臉部」、「身體」，此部分應以其在原
    審之證述較趨近真實而可採。丁○○雖於原審稱：甲○○未
    出手打伊，伊傷勢係壓制甲○○時摩擦到地上云云，然被告
    甲○○既被丁○○壓制在地，脖子並遭丁○○以手勒住，被
    告甲○○尚出聲向被告乙○○求救，衡情甲○○當會用力拍
    打丁○○手部，以求掙脫，被告乙○○為營救甲○○，亦係
    以手毆打丁○○手部，再比對丁○○之傷勢均在手部，故丁○○此部分於警詢、偵訊之證述較符合常情，應認可採，其
    於原審上揭更異之詞，僅係迴護被告2人之詞，無足採信。
    故被告2人均辯稱並無毆打，只有拉扯云云，亦係卸責之詞
    ，均不足採。
  (二)被告2人雖另辯稱伊等為丁○○追上後，並無逃跑之意云云
    。惟被告甲○○、乙○○既於丁○○抓住其2人中之1人時，
    另1人均有自行逃跑，僅因被告甲○○嗣被丁○○抓住、被
    告乙○○為營救甲○○而返回，且於丁○○抓住其2人時，
    均有與丁○○拉扯掙脫，足證被告乙○○、甲○○於上開時
    地為丁○○追上後，應均有脫逃之意。況苟被告乙○○、甲○○沒有脫逃的意思，丁○○當無抓住被告乙○○、甲○○
    之必要，也不必向被告2人表明只能有1人逃脫，更不需要由
    捷運施工工人幫忙看住被告甲○○。故丁○○嗣於原審改稱
    ：被告2人被伊抓住時並沒有要跑云云，亦係事後迴護被告2
    人之詞，殊無足採。被告2人此部分所辯，委無可取。
  (三)被告乙○○雖辯稱：伊是看甲○○被丁○○勒住脖子無法呼
    吸，才要把丁○○的手鬆開云云，然依證人丁○○於原審所
    述：伊把甲○○壓在地上時，他說他很痛，因伊很緊張，勒
    得很大力，甲○○說他快不能呼吸了，伊就有放鬆等語（見
    原審卷第177頁），參以被告甲○○當時尚能出聲向乙○○
    求救，顯見被告2人上開以手毆打丁○○手部之行為，並非
    為排除丁○○勒住被告甲○○脖子之避難行為，而係另行基
    於傷害之犯意，欲藉此讓丁○○知難而退，使被告甲○○得
    以掙脫。故被告乙○○上揭辯詞，亦無足採。
  (四)被告甲○○辯稱：伊之前因罹患「人格違常」、「物質誘發
    之情感性疾病」及「物質誘發之精神病性疾病」等重大精神
    疾病，而予以停役，迄今仍未痊癒，伊行為時有精神障礙云
    云，並提出國軍松山醫院診斷證明書為憑。惟經本院囑請臺
    北市立聯合醫院松德院區鑑定得知，被告甲○○既能與他人
    共同犯行，顯然能依一己之辨識而為行為，行搶後既迅速企
    圖逃脫，顯然知悉一己行為違法，被告甲○○既知悉其行為
    違法，復能依己之辨識而行為，則無論其當時是否陷於精神
    障礙或其他心智缺陷，皆不符合刑法第19條第1項、第2項之
    適用，此有該院之函及精神鑑定報告書在卷足憑（見本院卷
    第114至117頁）。且本院審酌被告甲○○當日行搶後，迅速
    騎車逃離，並為丁○○攔阻時，猶為掙脫而與丁○○拉扯、
    毆打，於警詢及偵訊時均能鉅細陳述搶奪過程及與丁○○拉
    扯等細節，且與被告乙○○所述大致相符，其行為時當無刑
    法第19條所載不能辨識其行為違法、欠缺辦識能力或辨識能
    力減低之情狀，被告甲○○上揭辯詞，純係推諉之詞，不足
    採信。
  (五)被告乙○○之辯護人雖聲請傳訊當日在現場之捷運工人，惟
    辯護人並未具體陳報捷運工人之姓名、住址以供本院傳喚，
    自無從調查，又未載明傳喚之待證事實，且經本院向臺北縣
    政府警察局新莊分局函查得知，承辦警員吳東誌當日據報到
    現場時，並未發現雙方打架，亦無人壓住被告2人，但雙方
    都有受傷，當時被告2人及丁○○均站在路上，捷運工人隔
    著圍籬觀看等情，有該局回函、職務報告附卷可憑（見本院
    卷第68、69頁），該分局亦未有當時在場圍觀捷運工人之資
    料，而本院認本案已臻明確，無庸再行查證此部分之事證。
  (六)綜上所述，被告乙○○、甲○○所辯，均係事後卸責之詞
    ，不足採信。本件事證明確，被告乙○○、甲○○上開搶奪
    、傷害之犯行，均堪認定，應依法論科。
二、核被告2人所為，係犯刑法第325條第1項之搶奪罪、同法第
    277條第1項之傷害罪。公訴人雖以被告2人搶奪，為脫免逮
    捕而當場對丁○○施以強暴行為，而以刑法第329條之準強
    盜罪起訴，然按刑法第329條準強盜罪之規定，將竊盜或搶
    奪之行為人為防護贓物、脫免逮捕或湮滅罪證而當場施強暴
    、脅迫之行為，視為施強暴、脅迫使人不能抗拒而取走財物
    之強盜行為，乃因準強盜罪之取財行為與施強暴、脅迫行為
    之因果順序，雖與強盜罪相反，卻有時空之緊密連接關係，
    以致竊盜或搶奪故意與施強暴、脅迫之故意，並非截然可分
    ，而得以視為一複合之單一故意，亦即可認為此等行為人之
    主觀不法與強盜行為人之主觀不法幾無差異；復因取財行為
    與強暴、脅迫行為之因果順序縱使倒置，客觀上對於被害人
    或第三人所造成財產法益與人身法益之損害卻無二致，而具
    有得予以相同評價之客觀不法，故擬制為強盜行為之準強盜
    罪構成要件行為，雖未如刑法第328條強盜罪之規定，將實
    施強暴、脅迫所道致被害人或第三人不能抗拒之要件予以明
    文規定，惟必於竊盜或搶奪之際，當場實施之強暴、脅迫行
    為，已達使人難以抗拒之程度，其行為之客觀不法，方與強
    盜行為之客觀不法相當，而得與強盜罪同其法定刑（司法院
    大法官會議釋字第630號解釋意旨參照）。本件被告2人搶得
    皮包後，經丁○○攔阻時，為脫免逮捕，雙方有拉扯之行為
    ，並於被告甲○○遭丁○○壓制在地後，被告2人為讓被告
    甲○○掙脫，而出手毆打丁○○手部，上揭肢體衝突均屬短
    暫輕微，顯然客觀上尚未達於使丁○○難以抗拒之程度，依
    照上揭解釋意旨，自不得以刑法第329條之準強盜相繩，爰
    於基本事實同一之範圍內，變更檢察官所引應適用之法條。
    又公訴人起訴法條雖未載刑法第277條第1項傷害罪，惟其於
    犯罪事實內已載明丁○○受傷之事實，此部分並據丁○○於
    警詢時即提出告訴（見偵卷第40頁），應認此部分已為檢察
    官起訴效力所及，本院自得審理。被告2人上揭搶奪、傷害
    之犯行，均有犯意聯絡及行為分擔，為共同正犯。被告2 人
    於行搶後，為脫免逮捕始起意傷害，應認被告所犯上揭2罪
    ，犯意各別，行為互殊，應分論併罰。被告甲○○有如事實
    欄所載之罪刑宣告及刑之執行完畢情形，有本院被告前案紀
    錄表1份在卷足憑，其於5年內故意再犯本件有期徒刑以上刑
    之罪，為累犯，應依刑法第47條第1項規定加重其刑。
三、原審就被告2人上揭犯行予以論罪科刑，固非無見。惟司
    法院於96年7月13日著有上揭解釋，原審未及據以判斷被告2
    人所為是否足以構成準強盜罪，容有未洽；被告2人另涉
    有傷害罪，原審認定傷害係被告2人施強暴之結果，亦有未
    合。被告2人上訴意旨謂其僅應搶奪罪論處，指摘原判決不
    當，為有理由，應由本院予以撤銷改判。爰審酌被告乙○○
    、甲○○均年輕力壯，不知上進循正當途徑獲取財物，竟以
    搶奪他人皮包之方式違法取得財物，破壞社會秩序，危害人
    民財產安全，且為脫免逮捕竟共同施傷害行為於丁○○，殊
    屬不該，幸所造成之傷害結果尚非嚴重，並念其等犯後坦承
    部分犯行，態度尚可，且本件係被告乙○○提議行搶，業據
    被告乙○○於自承在卷（見原審卷第87頁），核與被告甲○○於警詢時陳述相符（見偵卷第23頁），乙○○之情節較甲○○稍重等一切情狀，各量處如主文所示之刑，並定其應執
    行之刑，以資懲儆。
據上論斷，應依刑事訴訟法第369條第1項前段、第364條、第300
條、第299條第1項前段，刑法第28條、第325條第1項、第277條
第1項、第47條第1項、第51條第5款，判決如主文。
本案經檢察官謝英民到庭執行職務。
中    華    民    國    97    年    1     月    28    日
                  刑事第二庭審判長法  官  呂丹玉
                                  法  官  李麗玲
                                  法  官  林恆吉
以上正本證明與原本無異。
搶奪部分被告得於10日內上訴，傷害部分被告不得上訴。
檢察官得於10日內上訴。
                                  書記官  陳盈璇
中    華    民    國    97    年    1     月    28    日
附錄本案論罪科刑法條全文：
中華民國刑法第277條第1項
（普通傷害罪）
傷害人之身體或健康者，處 3 年以下有期徒刑、拘役或 1 千元
以下罰金。
中華民國刑法第325條第1項
（普通搶奪罪）
意圖為自己或第三人不法之所有，而搶奪他人之動產者，處 6 月
以上 5 年以下有期徒刑。


司法院資訊處製作；財團法人民間司法改革基金會備份。
